【裁判字號】    94,軍上,75
【裁判日期】    950127
【裁判案由】    貪污治罪條例
【裁判全文】
臺灣高等法院刑事判決                  94年度軍上字第75號
上  訴  人
即  被  告  乙○○
選任辯護人  胡文英律師
上  訴  人
即  被  告  甲○○
上列上訴人即被告因貪污案件，不服國防部高等軍事法院94年度
法仁判字第96號，中華民國94年6 月6 日第二審判決（起訴案號
：國防部北部地方軍事法院檢察署91年度訴字第159 號），提起
上訴，本院判決如下：
    主  文
原判決撤銷，發回國防部高等軍事法院。
    理  由
一、本件原判決認定：上訴人乙○○原係上開單位網管修護組上
    士組長（民國83年6 月1 日入伍，85年6 月1 日轉服志願役
    ，已於91年1 月1 日退伍），負責該單位之電腦維修、資訊
    器材保管及網路架設等工作；上訴人甲○○係該單位總機修
    護組上士代理組長（83年6 月28日入伍，陸軍後勤學校士官
    班86年班結業，志願役，已於93年4 月退伍），負責該單位
    通信設備修護等工作，二人均係依法令從事公務之人員。緣
    於90年7 月23日上訴人乙○○負責簽收由國防部通信資訊指
    揮部向揚立資訊有限公司（下稱揚立公司）購置一批電腦零
    件欲使其所屬單位電腦提昇之用，並存放於其所屬之網管修
    護組（下稱網管組）辦公室保密鐵櫃中，上訴人乙○○負有
    保管之責，詎料上訴人乙○○與甲○○共謀欲將該批電腦零
    件侵吞入己私用，遂於90年7 月31日23時50分許，上訴人乙
    ○○前往上訴人甲○○寢室，告知其網管組辦公室鑰匙不見
    了，而上訴人甲○○便提供自己所管之鑰匙，上訴人二人遂
    基於共同意圖為自己不法所有而潛入網管組辦公室內，由上
    訴人乙○○持該辦公室內之斜口鉗乙把作為工具，合力將保
    密鐵櫃左側之門軸插梢抽出，再由上訴人甲○○以雙手強開
    櫃門，以便上訴人乙○○伸手由門軸側縫隙中拿出上訴人乙
    ○○所保管之部分電腦零件，易持有為所有後，上訴人乙○
    ○及甲○○二人先後離去網管組辦公室，於93年8 月1 日17
    時30分許，上訴人乙○○再將已得手之IBM-40GB（下同）硬
    碟1 顆、記憶體（128MBRAM）6 條之公有器材，仍基於共同
    之犯意聯絡及行為分擔，將所保管前述電腦零件易持有為所
    有予以侵占後，交付上訴人甲○○組裝於其私人所有之電腦
    中。迄90年8 月7 日17時許，始由該單位一兵陳孟哲發覺網
    管修護辦公室保密鐵櫃內門有遭受強行打開之痕跡，且新購
    電腦之零件亦已遺失，經該管單位追查，發現上訴人甲○○
    送修之私人電腦其內有該單位失竊之記憶體3 條及硬碟1 顆
    後，上訴人甲○○才於93年8 月8 日向該管副隊長張續堂少
    校自白供稱：曾與上訴人乙○○於前揭時間一同潛入網管組
    辦公室拿取電腦零件易持有為所有，事後主動繳交剩餘之記
    憶體3 條等情，因而撤銷原判決，改判論處上訴人乙○○與
    甲○○共同依據法令從事公務之人員侵占公有器材罪，固非
    全無見地。
二、惟查：(一)按「憲法第8 條第1 項規定，人民身體之自由應予
    保障，非由法院依法定程序不得審問處罰；憲法第16條並規
    定人民有訴訟之權。現役軍人亦為人民，自應同受上開規定
    之保障。又憲法第9 條規定：『人民除現役軍人外，不受軍
    事審判』，乃因現役軍人負有保衛國家之特別義務，基於國
    家安全與軍事需要，對其犯罪行為得設軍事審判之特別訴訟
    程序，非謂軍事審判機關對於軍人之犯罪有專屬之審判權。
    至軍事審判之建制，憲法未設明文規定，雖得以法律定之，
    惟軍事審判機關所行使者，亦屬國家刑罰權之一種，其發動
    與運作，必須符合正當法律程序之最低要求，包括獨立、公
    正之審判機關與程序，並不得違背憲法第77條、第80條等有
    關司法權建制之憲政原理；規定軍事審判程序之法律涉及軍
    人權利之限制者，亦應遵守憲法第23條之比例原則。」，已
    為司法院大法官會議釋字第436 號解釋文（前段）所明白揭
    櫫。且軍事審判法第125 條規定：「刑事訴訟法關於證據之
    規定，與本章（第一編第十一章）不相牴觸者，準用之。」
    ，而刑事訴訟法業於92年2 月6 日修正公布，並自同年9 月
    1 日起施行，其中第一編第十二章關於「證據」部分，於第
    159 條第1 項規定「被告以外之人於審判外之言詞或書面陳
    述，除法律有規定者外，不得作為證據。」，考其立法意旨
    係以刑事訴訟法此次修正酌採英美之傳聞法則，以保障被告
    之反對詰問權，使配合修正強化之交互詰問制度，求得實體
    真實之發現並達保障人權之境界，是以被告以外之人於審判
    外之陳述，除有同條第2 項及同法第159 條之1 至第159 條
    之5 、第206 條等，或其他法律有特別規定之情形外，自不
    得採為論罪之依據，另第166 條、第166 條之1 至第166 條
    之7 則為有關證人交互詰問之規定。基於上揭釋字第436 號
    解釋之意旨，為保障現役軍人之人身自由、訴訟權等權益，
    並符合對現役軍人國家刑罰權之正當法律程序，上開刑事訴
    訟法之修正後規定，是否並不在軍事審判法準用之列，即饒
    有研求之餘地（最高法院94年度台上字第4552號）。原審就
    此未遑詳酌，深入剖析論敘刑事訴訟法前開修正後之規定，
    其與軍事審判法第一編第十一章關於「證據」之規定，有何
    牴觸？何以不在準用之列？逕以軍事審判法第151 條第1 項
    、第158 條、第159 條，分別有「行合議審判之案件，為準
    備審判起見，得就庭員中指定軍事審判官一員為受命審判官
    ，於審判期日前訊問被告及蒐集或調查證據。」、「軍事檢
    察官陳述起訴要旨後，審判長應就被訴事實訊問被告。」、
    「訊問被告後，審判長應調查證據。」等規定，認無從準用
    刑事訴訟法上開修正後之規定，而就未對共同被告甲○○以
    證人身分進行交互詰問程序所為供述，採為論罪依據，理由
    自欠完備。(二)又按有罪判決書之事實一欄，為判斷其適用法
    律當否之準據，法院應將依職權認定與論罪科刑有關之事實
    ，翔實記載，然後於理由內逐一說明其憑以認定之證據，並
    使事實認定與理由說明，互相適合，方為合法，倘事實認定
    與理由說明不相一致，或事實與理由之記載，前後齟齬，按
    諸刑事訴訟法第379 條第14款後段規定，均屬判決理由矛盾
    之當然違背法令。查原判決於事實欄認定：90年7 月23日上
    訴人乙○○負責簽收由國防部通信資訊指揮部向揚立公司購
    置一批電腦零件欲使其所屬單位電腦提昇之用，並存放於其
    所屬之網管組辦公室保密鐵櫃中，上訴人乙○○負有保管之
    責，詎料上訴人乙○○與甲○○共謀欲將該批電腦零件侵吞
    入己私用，遂於90年7 月31日23時50分許，上訴人乙○○前
    往上訴人甲○○寢室，告知其網管修護組辦公室鑰匙不見了
    ，而上訴人甲○○便提供自己所管之鑰匙，上訴人二人遂基
    於共同意圖為自己不法所有而潛入網管組辦公室內，由上訴
    人乙○○持該辦公室內之斜口鉗乙把作為工具，合力將保密
    鐵櫃左側之門軸插梢抽出，再由上訴人甲○○以雙手強開櫃
    門，以便上訴人乙○○伸手由門軸側縫隙中拿出上訴人乙○
    ○所保管之部分電腦零件，易持有為所有後，上訴人乙○○
    及甲○○二人先後離去網管組辦公室，於93年8 月1 日17時
    30分許，上訴人乙○○再將已得手之IBM-40GB硬碟1 顆，記
    憶體（128MBRAM）6 條之公有器材，仍基於共同犯意聯絡及
    行為分擔，將所保管前述電腦零件易持有為所有予以侵占後
    ，交付上訴人甲○○組裝於其私人所有之電腦中，似認定上
    訴人乙○○及甲○○係將上揭上訴人乙○○所保管置於保密
    鐵櫃中之部分電腦零件侵占，而將其中所侵占之IBM-40GB硬
    碟1 顆、記憶體（128MBRAM）6 條等物交付上訴人甲○○組
    裝於其私人所有之電腦中（原判決第2 頁第6 行至第22行）
    。則原審判決認定上訴人所侵占之電腦零件似非僅IBM-40GB
    硬碟1 顆及記憶體（128MBRAM）6 條。惟於判決理由則敘明
    ：本案從上訴人甲○○電腦中查獲及其繳交之電腦零件僅係
    硬碟1 顆及記憶體6 條，雖渠等所屬單位於該營區基地工廠
    二樓會議室後方尋獲其他遺失之電腦零件，然因該批電腦零
    件存放於網管組辦公室時並未建立檢查機制，無法確定該批
    電腦零件於遺失前是否完好，亦無任何積極事證足資證明該
    單位所有電腦零件遺失，均係上訴人乙○○及甲○○所侵占
    ，而認上訴人乙○○及甲○○僅係共同侵占上揭電腦零件中
    之IBM-40GB硬碟1 顆及記憶體（128MBRAM）6 條等物（原判
    決第12頁第2 行至10行），事實與理由顯然相互矛盾；且查
    本件係上訴人乙○○夥同上訴人甲○○侵占所保管之上揭電
    腦零件如非僅上揭電腦零件中之IBM-40GB硬碟1 顆及記憶體
    （128MBRAM）6 條，則上訴人乙○○與甲○○所共同侵占電
    腦零件之數量及價額是否已逾新台幣五萬元，而得否適用貪
    污治罪條例第12條減輕其刑之規定，暨上訴人乙○○及甲○
    ○因犯罪所得應予追繳之範圍如何，自有再詳加審酌釐清之
    必要。依上所述，上訴人乙○○及甲○○上訴意旨否認犯罪
    固無理由，惟原判決既有上述可議之處，應認有撤銷之原因
    ，因原判決違背法令致影響事實認定，本院無從自為判決，
    爰依法將原判決撤銷，發回國防部高等軍事法院更為適法之
    判決。
據上論斷，應依軍事審判法第199 條判決如主文。
中    華    民    國    95    年    1     月    27    日
                  刑事第十七庭審判長法  官  陳貽男
                                    法  官  高明哲
                                    法  官  許仕楓
以上正本證明與原本無異。
                                    書記官  劉貞達
中    華    民    國    95    年    2     月    3     日


司法院資訊處製作；財團法人民間司法改革基金會備份。
